【裁判字號】    98,台上,2273
【裁判日期】    980424
【裁判案由】    偽造貨幣
【裁判全文】
最高法院刑事判決            九十八年度台上字第二二七三號
上  訴  人  甲○○
上列上訴人因偽造貨幣案件，不服台灣高等法院台南分院中華民
國九十五年八月三十日第二審判決（九十五年度上訴字第七七三
號，起訴案號：台灣台南地方法院檢察署九十四年度偵字第一四
五０八號），提起上訴，本院判決如下：
    主  文
原判決撤銷，發回台灣高等法院台南分院。
    理  由
本件原判決認定：上訴人甲○○於民國九十四年十一月二十七日
下午一時許，在台南市「中山公園」內，遇有兩名姓名不詳之成
年男子，向其兜售新台幣（下同）五百元紙幣之偽鈔，因生活經
濟情況不佳，明知該二名男子所出售之五百元紙幣係偽鈔，竟以
一千五百元之真鈔，向其購得五百元之偽造紙幣十三張。得手後
，隨身攜帶，於同年月二十九日上午八時五十分許。在台南縣善
化鎮○○路與大信路交岔路口附近，基於行使偽造紙幣之犯意，
持購得之偽造紙幣一張，向路邊攤販鄭大舜購買麻油一瓶及玉黍
蜀六支共計三百元，鄭大舜收受後，發覺該紙幣與真鈔有異，乃
求助旁人圍住甲○○而報警處理，經警到場後，當場又在甲○○
身上及地上查獲另十二張偽鈔等情。因而撤銷第一審之科刑判決
，改判仍論上訴人甲○○以行使偽造通用紙幣罪，處有期徒刑貳
年，並為相關從刑之諭知，固非無見。
惟查：（一）有罪判決之事實認定，為適用法令之準據，法院應
將與論罪科刑有關之事項，翔實記載，然後於理由內逐一說明其
憑以認定之證據，並使事實認定與理由說明，互相適合，方為合
法。倘事實認定與理由之說明，不相一致，或事實、理由欄內之
記載，前後齟齬，按諸刑事訴訟法第三百七十九條第十四款後段
規定，均屬判決理由矛盾之當然違背法令。原判決事實記載：「
上訴人持上開購得之偽造紙幣一張，向路邊攤販鄭大舜購買麻油
一瓶及玉黍蜀六支共計三百元，鄭大舜收受後，發覺該紙幣與真
鈔有異，乃求助旁人圍住甲○○而報警處理」等情，認定上訴人
雖持偽造之紙幣一張，向鄭大舜行使，然鄭大舜發覺有異而報警
，上訴人並未得逞等情；惟其理由則說明：「被告以一般人使用
鈔票的方式，向他人買麻油等物，他人亦接受該鈔票，應屬行使
偽鈔既遂」等旨（原判決第三頁第四至五行），認定上訴人行使
偽鈔，已達既遂階段，致事實之認定與理由之說明，齟齬不一，
有判決理由矛盾之違誤。（二）刑法第一百九十六條第一項之行
使偽造、變造幣券既遂罪，與同條第三項之未遂罪，其區別以行
使是否已達使用之目的為斷，其行使如已達使用之目的者為既遂
，未達使用之目的者為未遂（本院二十年上字第一九一一號判例
意旨參照）。原判決雖認定上訴人行使偽鈔後，已為鄭大舜所接
受，應屬既遂。然證人鄭大舜於第一審審理中到庭證稱「（辯護
人問：上訴人拿多少錢給你找？）拿五百元給我找，我看不一樣
，像是偽鈔。」，「（檢察官問：拿到鈔票後，你如何看出有問
題？）那張五百元，拿起來跟真鈔對照，我認為不一樣，我就交
給賣豬肉的看。」等語（見第一審卷第四十九、五十一頁）。果
所證屬實，鄭大舜於上訴人交付時，即已發覺係偽鈔。能否認上
訴人已達使用之目的，而可認為既遂，尚有疑義，其實情為何，
攸關上訴人應負之罪責，為發見真實及維護公平正義，自有依卷
內資料詳查釐清之必要，原審未遑究明，遽行判決，自有證據調
查未盡之違法。上訴意旨雖未指摘及此，惟此為本院得依職權調
查之事項，應認原判決有撤銷發回之原因。
據上論結，應依刑事訴訟法第三百九十七條、第四百零一條，判
決如主文。
中    華    民    國  九十八  年    四    月  二十四  日
                      最高法院刑事第三庭
                          審判長法官  林  增  福
                                法官  張  清  埤
                                法官  陳  世  雄
                                法官  蔡  國  在
                                法官  郭  毓  洲
      本件正本證明與原本無異
                                      書  記  官
中    華    民    國  九十八  年    四    月  二十九  日
                                                      K


司法院資訊處製作；財團法人民間司法改革基金會備份。
